【裁判字號】    92,上訴,125
【裁判日期】    920423
【裁判案由】    強盜
【裁判全文】
臺灣高等法院高雄分院刑事判決          九十二年度上訴字第一二五號
    上  訴  人
    即  被  告  丙○○
    原      審
    指定辯護人  台灣澎湖地方法院公設辯護人  乙○○
    指定辯護人  本院公設辯護人  李佩娟
右上訴人因強盜案件，原審公設辯護人為被告之利益不服臺灣澎湖地方法院九十一年
度訴字第四一號中華民國九十一年十二月十一日第一審判決（起訴案號：臺灣澎湖地
方法院檢察署九十一年度偵字第三四五號），提起上訴，本院判決如左：
      主      文
上訴駁回。
      事      實
一、丙○○於七十三年間因竊盜罪經台灣板橋地方法院判處有期徒刑一年，於七十四
    年三月四日執行完畢，於八十一年間因偽證罪經台灣澎湖地方法院判處有期徒刑
    二年，於八十三年七月二十八日執行完畢（均不構成累犯）。
二、丙○○意圖為自己不法之所有，於民國九十一年七月十三日凌晨零時五十五分許
    ，騎乘機車攜帶其所之客觀上具有危險性，足供兇器使用之鐵撬一支、鐵剪一支
    、螺絲起子二支等物，口帶口罩一付，手帶手套一隻，並持手電筒一支，至澎湖
    縣馬公市○○街二十二號甲○○住處，推開外門侵入庭院後（侵入他人與房屋附
    連圍繞之土地部分未據告訴），欲進而入屋行竊，所開紗門，正持鐵撬開啟第二
    道大門著手竊盜之際，為巡邏員警楊清擇即時發現盤查而未得逞，竟為脫免逮捕
    ，於騎乘機車欲逃離現場經楊清擇當場表明警察身分執行逮捕時，接續二次舉起
    鐵撬作勢欲毆打楊清擇，當場對依法執行職務之楊清擇施以脅迫，嗣仍為警制伏
    ，並扣得丙○○所有供犯罪所用之鐵撬一支、手電筒一支、口罩一付、手套一隻
    、螺絲起子二支、鐵剪一支等物。
三、案經澎湖縣警察局馬公分局報請臺灣澎湖地方法院檢察署檢察官偵查起訴。
      理      由
一、上訴人即被告丙○○（下稱被告）經合法傳喚未到庭，惟原審訊據被告丙○○坦
    承於右揭時、地帶鐵撬一支、手電筒一支、口罩一付、手套一支、螺繼起子二
    支、鐵剪一支等物欲侵入他人住宅行竊之事實，惟矢口否認有何加重準強盜未遂
    及妨害公務犯行，辯稱：伊持鐵撬欲開啟第二道大門，但尚未撬開並未入屋搜尋
    財物即被逮捕，並未著手竊盜，更無構成加重準強盜未遂罪之餘地，且伊不知道
    逮捕伊之楊清擇係警察，並無妨害公務之犯意云云。
二、經查，學理上，「犯罪行為有犯罪之決意、陰謀、預備及實行等四個階段，在預
    備與實行之間，有一「著手」之點予以區隔，已經著手即為實行，尚未著手則為
    預備。一般學說上對於著手之闡述，主要者計有主觀說、客觀說及折衷說三說。
    實務上，本院判例對於一般犯罪之著手，認為係指犯人對於犯罪構成要件之行為
    （或稱構成犯罪之事實）開始實行者而言（參閱最高法院二十一年非字第九十七
    號、二十五年非字第一六四號、三十年上字第六八四號判例 )，當係採取客觀說
    ；對於竊盜行為之著手時點，究應從何時段開始起算，則尚無專則判例可循。考
    諸鄰近日本判例，對於竊盜罪著手時點之認定，見解亦不一致。或謂：「以竊盜
    為目的而侵入住宅，且為與侵犯他人財物有關之密接行為，例如為了物色錢財而
    有接近（靠近）衣櫥之情形時，即為竊盜著手」；或謂：「以竊盜為目的而侵入
    他人屋內，使用手電筒物色食物等財物時，即為竊盜之著手」；或謂：「犯人在
    被害人店舖內，以其所攜帶之手電筒照明黑暗之店內，雖知店內有堆積之電氣器
    具類，但因想盜取現金而有走向店內香煙販賣處所之事實者，應認與竊盜之著手
    行為相當」。今後我國在司法審判實務上，對於竊盜罪之著手時點，除應就眾多
    學說斟酌損益，並參酌各國之立法例及判例演變趨勢，於行為人以行竊之意思接
    近財物，並進而物色財物，即可認為竊盜行為之著手外，實務上似不妨從個案詳
    加審認，另創竊盜著手時點之新見解，以期符合現代社會環境之實際需要，始為
    上策」，是對於竊盜著手時點之採擇，為與時俱進，俾符合一般國民之法律感情
    ，學說上主觀說及客觀說之理論應兼容並蓄，不可偏廢，而宜採取折衷之判斷標
    準。本件被告丙○○見馬公市○○街二十二號房屋屋內昏暗，判斷屋內已無人活
    攜帶鐵撬（即起釘器）等物欲入內行竊，先推開外門進入庭院後，打開紗門後，
    再持鐵撬撬啟第二道大門，於撬啟之際，即被發現逮捕一情，業據被告丙○○於
    警察局調查、檢察官偵查及原審審理中供述屬實，被告丙○○以竊盜之犯意，於
    夜間持鐵撬、鐵剪、螺絲起子等客觀上足以對人體安全造成危害之兇器，先推開
    他人房屋外門進入庭院，而該庭院內停放機車一部、吊掛盆栽數個，此有卷附之
    照片數幀可參（見警卷第十頁），該等財物均在被告丙○○目視所及之物色搜尋
    範圍，已難認無失竊之危險，其進而撬啟第二道大門欲入屋內行竊，客觀上已足
    認對於他人住居及財產安全有嚴重危害之虞，縱尚未進入屋內竊得財物，惟其所
    為與竊取他人財物之行為實具有一貫接連性之密接關係，應認其已著手於竊盜行
    為之實行而未遂。又被告丙○○明知盤查逮捕之楊清擇係警察，為脫免逮捕，而
    持鐵撬作勢欲毆打之，對執行逮捕勤務之警員施以脅迫等情，業據被告丙○○於
    警訊、偵查中坦承不諱（見警卷第一頁背面、第二項、偵查卷第八頁、第十四頁
    ），其於原審法官訊問時更供稱：「我要用鐵（撬）敲開裏面門時就被告一個自
    稱警察的人發現了，且將我帶至警察局，當時我有用鐵撬對該員揮動，但我無意
    要揮打他」等語（見原審九十一年聲羈字第一八號卷第六頁）；而執行逮捕勤務
    之警員楊清擇於原審證稱：「案發當時我正騎著腳踏車，執行便衣肅竊勤務，針
    對以前有發生竊案的地方巡視，後來行經馬公市○○街二十二號的時候，我看到
    被告手上好像有拿東西在那裡動二十二號屋子客廳的門約一、兩分鐘，那時我就
    把腳踏車停下來，想過去看看，被告聽到我腳踏車煞車的聲音，被告就轉頭走出
    來，在紅色外門的地方，我就問被告是不是屋主，被告跟我說他是屋主的鄰居，
    我就跟被告說，我是警察，叫被告等一下，被告就隨即跳上騎來的摩托車要逃跑
    ，我拉住摩托車後座，防止被告逃跑，被告持小型的鐵撬（即起釘器）轉身舉起
    鐵撬作勢要打我，我閃了一下並放開摩托車，摩托車就撞到牆壁，被告再把車子
    牽起來，準備要逃跑，我又拉住被告摩托車的後座，被告又轉身舉起鐵撬作勢要
    打我，我又把摩托車放開，摩托車再次撞牆後，被告就棄車逃跑，我就開始追被
    告，追了大約五十公尺左右，我才把被告制伏，被告是兩次舉起鐵撬作勢要打我
    ，但是並沒有真的揮動鐵撬，所以都沒有打中我，我都沒有受傷」等語屬實（見
    原審卷第四三頁、第四四頁），被告丙○○攜帶鐵撬等物著手竊盜未遂，為脫免
    逮捕而當場對依法執行職務之公務員施以脅迫，其有加重準強盜未遂及妨害公行
    之事實，殆可認定。被告所辯，要係卸責之詞，均非足採。此外，復有被害人甲
    ○○於警察局調查中之指訴及鐵撬一支、手電筒一支、口罩一付、手套一隻、螺
    絲起子二支、鐵剪一支等物扣案足憑。本案罪證明確，被告犯行堪以認定。
三、按鐵撬、鐵剪、螺絲起子在客觀上均足以對人體安全造成危害，係屬刑法第三百
    二十一條第一項第三款之兇器。又刑法第三百二十九條之以強盜論，即以強盜罪
    相當條文處罰之意，並非專以第三百二十八條第一項之強盜論。故第三百三十條
    所謂犯強盜罪，不僅指自始犯強盜罪者而言，即依第三百二十九條以強盜論者，
    亦包括之，如此項準強盜有第三百二十一條第一項各款情形之一，自應依第三百
    三十條論處，最高法院二十五年上字第六六二六號著有判例可資參照。被告攜帶
    兇器竊盜尚未得手，為脫免逮捕而當場對依法執行職務之警員施以脅迫，而有刑
    法第三百二十一條第一項第三款之加重情形，核其所為係犯刑法第三百三十條第
    二項、第一項、第三百二十九條之攜帶兇器竊盜未遂，因脫免逮捕，而當場施以
    脅迫之加重準強盜未遂罪及同法第一百三十五條第一項妨害公務罪。公訴人雖未
    就被告妨害公務之犯行予以起訴，惟該部分與起訴論罪之加重準強盜未遂部分有
    想像競合犯之關係（詳後述），屬裁判上一罪，為起訴效力所及，法院應併予審
    理。被告僅有刑法第三百二十一條第一項第三款攜帶兇器之事實，有如上述，公
    訴人認被告尚有攀爬圍牆之加重條件一節，尚乏積極證據足以證明，為法院所不
    採。另被告舉起鐵撬作勢欲毆打員警，係以侵害身體之不法為目的之意思，通知
    對方足使其生恐佈不安之心之行為，並非對員警身體直接或間接行使有形之暴力
    ，應認被告係對公務員施以脅迫（最高法院八十二年台上字第六０八、五七八八
    號判決參照），公訴人認被告係施以強暴，亦有未洽，應予說明。被告二次作勢
    欲毆打警員之行為，時、地密接，且均出於加重準強盜未遂及妨害公務執行之單
    一犯意，為接續犯，應各論以加重準強盜未遂及妨害公務執行之單純一罪。被告
    一行為，觸犯加重準強盜未遂及妨害公務二罪名，為想像競合犯，應從較重之加
    重準強盜未遂罪處斷。被告所犯加重準強盜未遂罪，應依刑法第二十六條前段之
    規定，減輕其刑。
四、原審以被告罪證明確，適用刑法第三百三十條第二項、第一項、第一百三十五條
    第一項、第五十五條、第二十六條前段、第三十八條第一項第二款、罰金罰鍰提
    高標準條例第一條前段之規定，審酌被告有竊盜、偽證等前科紀錄，此有臺灣高
    等法院被告全國前案紀錄表可稽，素行不佳；惟係屬低收入戶，且罹糖尿病、痛
    風等病症，有卷附低收入證明書及診斷證明書各一紙足參，因經濟、身體狀況不
    佳，貧病交迫而一時失慮觸犯刑章等一切情狀，量處有期徒刑三年八月。扣案之
    鐵撬一支、手電筒一支、口罩一付、手套一隻、螺絲起子二支及鐵剪一支等物均
    係被告所有供犯罪所用之物，業據被告於原審陳明在卷，應依刑法第三十八條第
    一項第二款之規定，併宣告沒收。其認事用法並無不合，量刑亦甚妥適，原審公
    設辯護人為被告之利益提起上訴（未附任何具體上訴理由），為無理由，應予駁
    回。
五、被告丙○○經合法傳喚無正當理由不到庭，不待其陳述逕行判決。
據上論結，應依刑事訴訟法第三百六十八條、第三百七十一條，判決如主文。
本案經檢察官沈紹嘉到庭執行職務。
中    華    民    國     九十二     年       四       月     二十三     日
                              臺灣高等法院高雄分院刑事第一庭
                                  審判長法官  曾永宗
                                        法官  邱永貴
                                        法官  郭玫利
右正本證明與原本無異。
如不服本判決應於收受本判決後十日內向本院提出上訴書狀，其未述上訴理由者，
並得於提起上訴後十日內向本院補提理由書狀（均須按他造當事人之人數附繕本)「
切勿逕送上級法院」。
                                      書記官  張寶花
中    華    民    國     九十二     年       四       月     二十四     日
附錄：本判決論罪科刑法條：
刑法第三百三十條第一項、第二項：
犯強盜罪而有第三百二十一條第一項各款情形之一者，處七年以上有期徒刑。
前項之未遂犯罰之。
                                                                        Ｆ


司法院資訊處製作；財團法人民間司法改革基金會備份。
